臺灣高雄地方法院刑事判決　　　　　　　95年度易字第2477號
公　訴　人　臺灣高雄地方法院檢察署檢察官
被　　　告　丙○○
　　　　　　　　　　　公司）
上列被告因詐欺案件，經檢察官提起公訴（95年度偵緝字第2681
號），被告於準備程序為認罪之陳述，本院合議庭裁定由受命法
官行簡式審判程序，判決如下：
    主    文
丙○○連續意圖為自己不法之所有，以詐術使人將本人之物交付
，處有期徒刑陸月，如易科罰金，以銀元佰元即新台幣玖佰元
折算壹日。
    事    實
一、丙○○於民國92年間，因其所使用之支票已陸續遭退票，必
    須向他人借款週轉、標會或以票換票方式處理債務，致使其
    財務狀態困難。詎丙○○明知本身財務狀況甚為困難，早已
    無清償任何債務、會款之能力，竟仍意圖為自己不法之所有
    ，基於詐欺取財之概括犯意，連續對丁○○、乙○○以下列
    方式施以詐術，致丁○○及乙○○陷於錯誤而交付財物：
  (一)丙○○明知其已無支付會款之能力，竟隱瞞上開財務不佳之
    事實，參加丁○○所召募之互助會（約定每會會款新台幣（
    下同）3 千元，會員連同會首共26人，採內標方式標會，每
    7 天開標，會期從92年6 月1 日起迄92年11月16日止），丙○○以丁○○所知悉之綽號「阿健」名義參加1 會，且以先
    正常繳納3 期會款之方式，取得丁○○之信任後，旋於第4
    期即92年6 月22日，以高額利息1300元得標，復開立發票日
    為92年6 月22日、面額6 萬3 千元之本票1 紙，給丁○○作
    為擔保，致使丁○○不疑有他，而交付所收取之合會會款6
    萬3 千元，嗣丙○○取得會款後，僅繼續繳納1 期3 千元後
    ，即拒不支付死會會款，且於本票屆期均未兌現，迭經丁○○多次追討，丙○○均避不見面，丁○○至此始知受騙。經
    丁○○多次催討，嗣於1 年後丙○○始償還丁○○1 萬元，
    丙○○尚積欠會款達2 萬6 千元。
  (二)丙○○承前開詐欺取財之犯意，利用乙○○對其財務狀況不
    熟悉之機會，於92年7 月15日，參加乙○○所召募之互助會
    （該互助會係每會1 萬元，會員連同會首共20人，採內標方
    式標會，每月15日開標，會期從92年7 月15日起迄94年2 月
    15日止），丙○○以乙○○所知悉之綽號「建仔」名義參加
    1 會，旋於第2 期即92年8 月15日，以異於常情之利息5 千
    元高價得標，因而獲得18萬元之會款，復為擔保其所得標之
    會款日後會如期給付，而開立本票18紙，金額共18萬元（起
    訴書誤植為17紙、17萬元，應予更正），致乙○○陷於錯誤
    ，詎丙○○取得得標之會款後，即拒不支付死會會款，本票
    屆期又均未兌現，迭經乙○○多次催討，均不理會，且逃匿
    無蹤不知去向，乙○○至此始知受騙。
二、案經丁○○、乙○○訴由臺灣高雄地方法院檢察署檢察官偵
    查起訴。
    理    由
一、本件被告所犯係死刑、無期徒刑、最輕本刑為3 年以上有期
    徒刑以外之罪，其於準備程序中就被訴事實為有罪之陳述，
    經法官告知簡式審判程序之旨，並聽取公訴人及被告之意見
    後，本院合議庭認無不得或不宜改依簡式審判程序進行之情
    事，依刑事訴訟法第273 條之1 第1 項、第284 條之1 規定
    ，裁定本件進行簡式審判程序，合先敘明。
二、檢察官、被告於本院準備及審理程序，對起訴書所載證據清
    單所列證據之證據能力，均不爭執，表示同意作為證據；且
    被告就其於檢察官偵訊時之陳述，亦表示無意見等語（參本
    院卷第20、52頁）。再上揭事實，業據被告於檢察官偵訊及
    本院審理中坦承不諱，且就事實(一)，有證人丁○○、劉俊利
    於警詢、檢察官偵訊時具結證述，丁○○於本院審理中具結
    證述明確屬實，並有雙子星互助會單、發票日92年6 月22日
    面額6 萬3 千元之本票、郵政國內匯款執據（匯款1 萬元予
    丁○○）、被告身分證正反面影本各1 紙在卷足參；而就事
    實(二)，有證人乙○○於警詢證述、檢察官偵訊及本院審理中
    具結證述屬實，並有92年7 月15日互助會單、發票日92年8
    月15日、到期日94年2 月15日之本票18紙，票號：0000000
    至00 00000）、被告身分證正反面影本各1 紙在卷足憑。此
    外，被告迄今尚積欠丁○○會款達2 萬6 千元，尚積欠乙○○匯款18萬元等情，亦經證人丁○○、乙○○於本院證述明
    確在卷可佐（參本院卷第45、48頁），是被告於上開互助會
    參加之初，明知本身財務狀況甚為困難，早已無清償任何債
    務、會款之能力，仍基於詐欺取財之犯意，連續對丁○○、
    乙○○施以詐術，致其等二人陷於錯誤而交付上開會款之事
    實，堪稱明確。又被告雖辯稱：伊曾於92年9 月15日、92年
    11 月17 日以無摺存款方式，各存1 萬元入謝志強中國國際
    商銀帳戶內，託其轉交會款予會首丁○○；另有轉託謝志強
    4 期死會錢，請他轉交給乙○○等語，惟雖有上開2 筆無摺
    存款，然其用途為何無法證明，且證人丁○○、乙○○於偵
    查、審理中均明確證述並未收受上開款項，則仍未發生清償
    效力，而被告於本院坦承：「但是謝志強並沒有交給乙○○
    ，現在找不到謝志強」等語明確（參本院卷第47頁），是就
    此自無法為被告有利之認定，所辯即無足採。從而，被告確
    有上開連續詐欺取財之行為，事證明確，犯行堪以認定，應
    予依法論科。
三、按刑法業經總統於94年2 月2 日，以華總一義字第09400014
    901 號令修正公布，並自95年7 月1 日施行（下稱修正後刑
    法）。再行為後法律有變更者，適用行為時之法律。但行為
    後之法律有利於行為人者，適用最有利於行為人之法律，修
    正後刑法第2 條第1 項定有明文；而所謂「法律變更」與法
    律修正之概念有別，係指因法律修正而「刑罰」有實質之更
    異而言（如修正後新舊法法定本刑輕重變更），始有依上開
    規定為準據法而比較適用新法或舊法之問題。如新舊法處罰
    之輕重仍然相同，並無有利或不利之情形，即無須適用上開
    規定為比較，自應依一般法律適用之原則，適用現行、有效
    之裁判時法論處（最高法院95年度臺上字第6909號判決意旨
    參照）。又新舊刑法關於刑之規定，雖採從輕主義，係適用
    最有利於行為人之法律，比較時應就罪刑有關之共犯、未遂
    犯、連續犯、牽連犯、結合犯以及累犯加重、自首減輕、暨
    其他法定加減原因、與加減例等一切情形，綜其全部之結果
    而為比較，再適用有利於行為人之法律處斷，最高法院24年
    上字第4634號判例著有明文。查本案被告行為後法律已有修
    正，(一)關於法定刑中之罰金部分，修正前刑法第33條第5款
    規定「罰金：1 元以上。」，依80年5 月6 日修正前罰金罰
    鍰提高標準條例第3 條之規定，由司法院、行政院會銜於72
    年7 月27日發布，自72年8 月1 日施行，提高刑法所定罰金
    數額10倍，並依現行法規所定貨幣單位折算新臺幣條例第2
    條之規定：「現行法規所定金額之貨幣單位為圓、銀元或元
    者，以新臺幣元之3 倍折算之。」，經折算為新臺幣後，則
    罰金刑之最輕刑度為新臺幣30元以上；修正後刑法第33 條
    第5 款規定「罰金：新臺幣1 千元以上，以百元計算之。」
    ，經比較新舊法結果，以舊法較有利於行為人。(二)修正後刑
    法第339 條第1 項之詐欺取財罪，其法定刑中罰金之部分，
    修正為「新臺幣3 萬元以下罰金」，與修正前依罰金罰鍰提
    高標準條例第1 條前段及現行法規所定貨幣單位折算新臺幣
    條例第2 條之規定，提高10倍並折算為新臺幣後，亦為「新
    臺幣3 萬元以下罰金」，其罰金法定刑之上限二者固無差異
    ，然其最低刑度業已變更，故經比較新舊法結果，應適用行
    為時法即舊法較有利於被告（最高法院95年度臺上字第6958
    號判決意旨參照）。(三)關於原刑法第56條連續犯部分，修正
    後刑法已廢止（刪除）連續犯之規定，修正後數行為除得認
    有集合犯或接續犯等實質上一罪者外，應按數罪併罰之，是
    以舊法有利於行為人，依首揭說明，適用修正後刑法第2 條
    第1 項之規定，而有比較新舊法適用之必要（參最高法院95
    年度臺上字第5599號判決意旨）。(四)綜合上述，揆諸首揭法
    律條文及判例意旨，經整體比較結果，以適用修正前即行為
    時之法律有利於被告。
四、核被告先後向丁○○、乙○○詐取互助會款之所為，係犯刑
    法第339 條第1 項之詐欺取財罪。被告上開二犯行，犯意相
    同，手段同一，所犯為構成要件相同之罪名，顯係以概括之
    犯意反覆為之，依修正施行前刑法第56條連續犯規定，應僅
    論以一詐取財物罪，並依法加重其刑。審酌被告明知無清償
    能力，竟先後參加告訴人二人之互助會，侵害被害人之財產
    權，實有不該，且其犯後多年仍尚積欠告訴人丁○○2 萬6
    千元、積欠乙○○18萬元分文未付，迄今未與被害人達成和
    解，惟念被告犯後坦承犯行，其經濟狀況不佳，最近10年內
    並無受有期徒刑執行之前科，有台灣高等法院被告前案紀錄
    表在卷足參，堪認素行非惡，暨其犯罪之動機、目的、手段
    等一切情狀，量處如主文所示之刑。
五、又刑法修正前關於易科罰金折算標準，依舊罰金罰鍰提高標
    準條例第2 條前段（現已刪除）及現行法規所定貨幣單位折
    算新臺幣條例第2 條之規定，就其原定數額提高為100 倍折
    算1 日，即以銀元300 元折算1 日，經折算新臺幣後，應以
    新臺幣900 元折算為1 日；而依修正後刑法第41條第1項 前
    段規定：「犯最重本刑為5 年以下有期徒刑以下之刑之罪，
    而受6 個月以下有期徒刑或拘役之宣告者，得以新臺幣1 千
    元、2 千元或3 千元折算1 日，易科罰金。」，經比較修正
    前後之易科罰金折算標準，以舊法之規定，較有利於被告，
    並諭知易科罰金之折算標準。
據上論結，依刑事訴訟法第273 條之1 第1 項、第284 條之1 、
第299 條第1 項前段，刑法第2 條第1 項前段、第339 條第1 項
，修正前刑法第56條、第41條第1 項前段，修正前罰金罰鍰提高
標準條例第1 條前段、第2 條，現行法規所定貨幣單位折算新臺
幣條例第2 條，判決如主文。
本案經檢察官甲○○到庭執行職務。
中　　華　　民　　國　　96　　年　　3 　　月　　29　　日
                  刑事第二庭    法　官  李昆南
以上正本，係照原本作成，證明與原本無異。
如不服本判決，應於送達後10日內，向本院提出上訴狀。
中　　華　　民　　國　　96　　年　　3 　　月　　29　　日
                                書記官  黃美玲
附錄本判決論罪之法條：
刑法第339條第1項
意圖為自己或他人不法之所有，以詐術使人將本人或第三人之物
交付者，處5 年以下有期徒刑、拘役或科或併科1000元以下罰金
。
